【裁判字號】    97,抗,191
【裁判日期】    970922
【裁判案由】    聲明異議
【裁判全文】
臺灣高等法院臺南分院民事裁定  97年度抗字第191號
抗  告  人  甲○○
上抗告人因與執行債權人台灣土地銀行股份有限公司間請求清償
債務強制執行事件，對於中華民國九十七年六月六日臺灣雲林地
方法院所為裁定（九十六年度執字第二四０七二號）提起抗告，
本院裁定如下：
      主      文
原裁定廢棄。
      理      由
一、抗告意旨略以：抗告人所有系爭執行標的不動產（下稱系爭
    不動產），其中坐落雲林縣斗南鎮○○段一０四二地號土地
    及其上一０八０建號建物部分，業經雲林地檢署依刑事訴訟
    法第一百三十三條、貪污治罪條例第十條第三項、修正前洗
    錢防制法第十二條第二項規定，於民國九十四年九月十六日
    命令扣押在案；依司法院院解字第三九八０號：「已查封尚
    未判決沒收之漢奸財產，該漢奸查封前之普通債務雖經判決
    確定，暫難遽就已查封之財產予以執行。」，及第三九四八
    號：「漢奸嫌疑之財產在查封發還前，其普通債權人不得以
    受有勝訴之確定判決聲請就其財產抵償」解釋意旨，不得為
    強制執行。至於一一二二建號建物部分，係上開建物之增建
    部分，並無獨立出入門戶，而與一０八０建號之主建物合為
    一體，不可分割，亦無法單獨為拍賣。系爭不動產既經檢察
    官認定為可為證據之物，及必須沒收之物而依法命令扣押，
    在抗告人之刑事案件審判終結前，執行法院不得逕將系爭不
    動產予以拍賣；原法院不察，遽予裁定駁回抗告人之異議聲
    明，即有未洽等語。為此，提起本件抗告，求為廢棄原裁定
    。
二、原法院裁定駁回抗告人就系爭不動產所為進行執行程序之異
    議聲明，無非以：雲林地檢署檢察官依修正前洗錢防制法第
    十二條第二項、刑事訴訟法第一百三十三條第一項、貪污治
    罪條例第十條規定所發扣押命令，囑託地政機關就系爭不動
    產辦理禁止處分登記；惟抗告人之刑事案件經檢察官起訴後
    ，業經原法院刑事庭以九十四年度訴字第七八八號判決在案
    。其中：檢察官起訴抗告人範圍並不包括洗錢防制法罪嫌
    ，刑事第一審法院亦認定抗告人並未觸犯洗錢防制法之罪；
    系爭不動產並非違禁物，亦非供犯罪所用或犯罪預備之物
    ，更無證據證明係債務人因觸犯上開貪污治罪條例所生或所
    得之物，且刑事第一審法院判決亦未諭知系爭不動產應予沒
    收；刑事第一審法院判決雖諭知：抗告人犯罪所得財產新
    台幣（下同）二百萬元部分，應與刑事共同被告徐維嶽、李
    盟惠負連帶追繳責任，然此部分日後縱經確定，亦僅屬於普
    通債權而已，若有剩餘再予提存國家追償之分配款即可；系
    爭不動產不管是現在拍賣或日後刑事判決確定後拍賣，國家
    對於債務人所能追償之債務均已固定，且可透過提存程序保
    障其權利，並無理由因檢察官之扣押命令，禁止債務人處分
    其不動產，致令具有優先債權之抵押權人無法求償其債權。
    且上開貪污治罪條例設此規定，係為防止刑事被告脫產致日
    後追償無著而設，並非禁止刑事被告之抵押權人或一般債權
    人行使其債權；如僅因債務人之財產遭檢察官之扣押命令扣
    押，反使債務人得據該禁止處分登記，阻撓其他債權人行使
    其債權，進而達到避免其財產為法院拍賣之目的，與上揭法
    文之立法意旨有違。系爭不動產現在進行拍賣，與國家向債
    務人追徵犯罪所得是否得實現無任何影響，為其判斷之基礎
    。
三、惟按刑事訴訟，係以確定國家具體之刑罰權為目的，為保全
    證據並確保刑罰之執行，於訴訟程序之進行，就可為證據或
    得沒收之物，而有實施強制處分之必要時，即得扣押之，此
    參刑事訴訟法第一百三十三條規定至明。此項扣押既係強制
    處分之一種，於扣押執行機關執行扣押後，在法律上應認為
    已由國家機關占有中（參見最高法院七十一年度台上字第二
    三六０號刑事判決要旨）。次按扣押物若無留存之必要者，
    不待案件終結，應以法院之裁定或檢察官命令發還之，並為
    同法第一百四十二條前段所明定；準此，依刑事程序扣押之
    執行債務人財產，可否為民事事件強制執行之標的者，須視
    扣押之目的而定；如係得為沒收或沒入之物而受扣押者，原
    則上不得以之為執行標的；如係供證據之用而扣押者，在發
    還前，雖不得為執行標的，但在發還後，則得為執行之標的
    。
四、查抗告人即本件執行債務人，因涉犯貪污治罪條例及洗錢防
    制條例罪嫌，而由雲林地檢署以九十四年度偵字第三九一二
    號受理後，以抗告人所有系爭不動產係因犯罪所得之財物為
    由，依貪污治罪條例第十條第三項，及修正前洗錢防制法第
    十二條（九十六年七月十一日修正後，條序變更為第十四條
    ）第二項規定，於九十四年九月十五日命令扣押，並囑託雲
    林縣斗南地政事務所辦理禁止處分登記者，為原法院認定之
    事實，且有雲林地檢署雲檢泰九四偵三九一二號字第一三九
    三五號函、雲林縣斗南地政事務所雲南地一字第０九七００
    ０二四三二號函、檢察官扣押命令、囑託限制登記清單等件
    在卷（原法院卷第一四二頁至第一五三頁）可參。抗告人所
    有系爭不動產現在國家機關實施刑事強制處分之扣押中，且
    其扣押目的係得為沒收之物而受扣押，依上開說明，原則上
    不得以之為執行標的。
五、次查檢察官就抗告人與訴外人徐維嶽、李盟惠等三人，因共
    同於九十三年四月間向訴外人陳樹吉藉勢勒索財物，由抗告
    人及李盟惠於五月十九日中午出面向陳樹吉收取八十萬元賄
    款；又共同藉勢向陳樹吉勒索財物，並於五月三十一日自訴
    外人賴國華收受陳樹吉轉交之一百二十萬元等之行為，係涉
    犯貪污治罪條例第四條第一項第二款規定之勢勒索財物罪嫌
    ，而將抗告人及相關刑事共犯提起公訴，惟就洗錢行為部分
    則未起訴。嗣經刑事第一審法院審理後，於九十五年八月二
    十二日判決：抗告人與訴外人李盟惠共同連續與依據法令從
    事公務之人員，藉勢勒索財物，各處有期徒十二年，併科罰
    金一百萬元，罰金如易服勞役，以罰金總額與六個月之日數
    比例折算一日，各褫奪公權八年，犯罪所得二百萬元應予連
    帶追繳，如全部或一部無法追繳，以其財產抵償之在案，惟
    尚未確定者，為原法院認定之事實，並有卷附之刑事一審判
    決（原法院卷第一五五頁以下），起訴書（參見本院卷）可
    參；是系爭不動產尚未經刑事法院或檢察官命令發還，上揭
    檢察官命令扣押之強制處分效力仍然存續存在。
六、再查系爭不動產係於九十三年八月十二日以買賣為原因，經
    辦理所有權移轉登記，而由抗告人取得所有權；並於同日由
    抗告人設定本金最高限額五百四十萬元抵押權予相對人即執
    行債權人者，此參卷附之系爭不動產登記謄本（原法院卷第
    一三頁至第一六頁）自明。是本件抗告人係自九十三年四、
    五月間，在上揭藉勢勒索財物之犯行後，方才以買賣為原因
    ，辦理所有權移轉登記而取得系爭不動產之所有權，檢察官
    因此認定系爭不動產，係抗告人涉犯貪污治罪條例之勢勒索
    財物罪嫌所得之財物者，尚非無據。其次，系爭不動產係檢
    察官以抗告人涉犯貪污治罪條例罪嫌，對於因犯罪所得之財
    物應予追繳，依其情節並有沒收必要，及抗告人涉有洗錢行
    為犯行，因犯罪所得財物，不問屬於犯人與否應予沒收，且
    有必要為由，而命令予以扣押者，既如上述；此等由檢察官
    依刑事訴訟法所為扣押命令，係基於確保刑罰執行之國家高
    權作用而實施之強制處分。就檢察官所為上開扣押命令是否
    符合刑事訴訟法第一百三十二條規定意旨？是否有扣押必要
    ？於扣押經過相當時間後，扣押物是否仍有繼續扣押之必要
    等等事項，相關利害關係人若有爭議，為維護自身權益，原
    應循上揭刑事訴訟法規定，聲請刑事法院或檢察官依職權審
    酌後，由法院裁定或檢察官命令發還之。苟對於刑事法院所
    為裁定或檢察官之命令不服者，亦應依刑事訴訟法規定聲明
    異議，以資救濟；並非受理民事事件之民事執行處所得置喙
    。
七、本件抗告人所有系爭不動產既經刑事案件之檢察官依據刑事
    訴訟法規定命令扣押，依上開說明，於刑事法院裁定或檢察
    官命令發還前，不得作為民事強制執行事件之執行標的。原
    法院未遑詳加審酌，遽予裁定駁回抗告人異議之聲明，於法
    自有未洽；抗告意旨指摘原裁定不當，求予廢棄，為有理由
    ，爰將原裁定廢棄。至於抗告人所有系爭不動產是否仍然由
    檢察官命令扣押中？相關利害關係人是否已聲請刑事法院裁
    定或檢察官命令發還？涉及系爭不動產得否作為民事強制執
    行事件之執行標的而關係重大，應由原法院查明後另為妥適
    之處理。
八、據上論結，本件抗告為有理由，依強制執行法第三十條之一
    、民事訴訟法第四百九十二條，裁定如主文。
中    華    民    國    97    年    9    月     22    日
                  民事第三庭    審判長法  官  陳  光  秀
                                      法  官  曾  平  杉
                                      法  官  李  文  賢
上為正本係照原本作成。
如不服本裁定，僅得於收受本裁定正本送達後10日內以適用法規
顯有錯誤為理由，向本院提出再抗告狀（須附繕本）依法應繳納
抗告費新台幣1千元，並委任律師為訴訟代理人，經本院許可後
始可再抗告於最高法院。
中    華    民    國    97    年    9     月    22    日
                                      書記官  劉  清  洪
【附記】
民事訴訟法第495條之1第2項準用同法第466條之1第1、2項規定
：
(1)對於第二審判決上訴，上訴人應委任律師為訴訟代理人。但上
  訴人或其法定代理人具有律師資格者，不在此限。
(2)上訴人之配偶、三親等內之血親、二親等內之姻親，或上訴人
  為法人、中央或地方機關時，其所屬專任人員具有律師資格並
  經法院認為適當者，亦得為第三審訴訟代理人。
民事訴訟法第466條之2：
  上訴人無資力委任訴訟代理人者，得依訴訟救助之規定，聲請
  第三審法院為之選任律師為其訴訟代理人。


司法院資訊處製作；財團法人民間司法改革基金會備份。
